【裁判字號】    89,上,476
【裁判日期】    900602
【裁判案由】    侵權行為損害賠償
【裁判全文】
台灣高等法院民事判決  八十九年度上字第四七六號
      上  訴  人  乙○○
      訴訟代理人  陳冠勳
      上  訴  人  丙○○
      被  上訴人  甲○○
      訴訟代理人  呂文欽
右當事人間侵權行為損害賠償事件，上訴人對於中華民國八十九年二月二十九日臺灣
宜蘭地方法院八十八年度訴字第二九一號第一審判決提起上訴，本院判決如左：
    主    文
原判決關於駁回上訴人乙○○後開第二項之訴，及命上訴人負擔訴訟費用之裁判廢棄
。
被上訴人應再給付上訴人乙○○新臺幣壹拾貳萬柒仟捌佰零貳元，及自民國八十八年
五月二十七日起，至清償日止，按週年利率百分之五計算之利息。
上訴人乙○○其餘上訴及上訴人丙○○之上訴均駁回。
第一、二審訴訟費用，由被上訴人負擔四分之一，上訴人乙○○負擔四分之二，餘由
上訴人丙○○負擔。
    事    實
甲、上訴人方面：
壹、聲明：
一原判決不利上訴人部分廢棄。
二被上訴人應再給付上訴人丙○○新台幣（下同）十三萬五千六百五十三元、再給付
  上訴人乙○○二百九十七萬零二百三十二元及均自民國八十八年五月二十七日起至
  清償日止，按週年利率百分之五計算之利息。
三願供擔保請准宣告假執行。
貳、陳述：除與原判決記載相同者外，補稱略以：
一榮民總醫院診斷證明書記載內容相互矛盾，上訴人乙○○狀況比診斷證明記載更為
  嚴重。
二乙○○因傷已達永久性殘障，全無勞動能力，算至六十五歲止，所受勞動能力減損
  之損害為七百六十萬三千二百元，惟乙○○仍僅請求三年之勞動能力減損之損害。
參、證據：除援用原審提出者外，另聲請送臺灣大學附設醫院鑑定乙○○有無生活自
    理能力及勞動能力減損程度。
乙、被上訴人方面：
壹、聲明：駁回上訴。
貳、陳述：除與原判決記載相同者外，補稱略以：
    車禍原因係乙○○違規左轉所致。
參、證據：援用原審提出者。
    理    由
一上訴人主張：被上訴人於八十七年十一月十八日下午十時許，駕駛車號ＩＴ－二Ｏ
  三三號自用小客車，由宜蘭往員山方向行駛，行經宜蘭縣員山鄉○○路○段三十一
  號前，竟疏未注意，以時速八十公里超速行駛，撞及由上訴人乙○○對向騎乘正欲
  左轉駛入泰山加油站車號ＳＤＫ七一五號輕機車，致乙○○因而受有頭部外傷併腦
  水腫、頭部撕裂傷、右腳多處裂傷及第二頸椎骨折等傷害，乙○○因此傷害須支出
  將來三年看護費用一百九十四萬四千元，且因傷已達永久性殘障，已無勞動能力，
  算至六十五歲退休年齡，喪失勞動能力為七百六十萬三千二百元，暫以三年計算，
  請求減少勞動能力之損害五十七萬零三百四十元，又所受精神上痛苦請以一百萬元
  為慰撫金，依侵權行為規定，得請求被上訴人賠償三百五十一萬四千三百四十元，
  而上訴人丙○○為乙○○父親，為乙○○支出醫藥費用十四萬七千零六十三元、購
  買必要護理及醫療雜支三萬五千元及看護費用八萬八千五百六十三元，依無因管理
  或不當得利規定，得請求被上訴人二十七萬零六百二十六元等情，求為除原判決所
  命給付外，被上訴人應再給付丙○○十三萬五千六百五十三元、再給付乙○○二百
  九十七萬零二百三十二元及均自民國八十八年五月二十七日起至清償日止之法定遲
  延利息。而被上訴人則以以伊對本件車禍並無過失等語，資為抗辯（原審判命被上
  訴人給付乙○○五十四萬四千一百零八元、給付丙○○十三萬四千九百七十三元，
  並計付遲延利息部分，未據被上訴人上訴，已告確定）。
二乙○○主張：被上訴人於上揭時地超速駕車，疏未注意而撞及伊騎乘之輕機車，致
  伊因而受有頭部外傷併腦水腫腦幹受損、頭皮撕裂傷、右腳多處裂傷及第二頸椎骨
  折之傷害之事實，業據提出勞工保險殘廢診斷書一紙為證，被上訴人對於駕車肇事
  致乙○○受傷之事實並不爭執，雖辯稱伊並無過失云云，惟按行車速度，依標誌之
  規定，無標誌者，在市區道路，時速不得超過四十公里，道路交通安全規則第九十
  三條第一項第一款定有明文。查本件車禍地段為省道、劃有分向限制線之直路，為
  無限速標誌之市區道路，當時天候雨，夜間有照明，路面濕潤、無缺陷，亦無障礙
  物，視距良好，有道路交通事故調查報告表附於被上訴人涉嫌過失傷害罪之偵察卷
  可稽，被上訴人於偵查中警訊時自承：「當時我由宜蘭駛至員山泰山加油站前時，
  發現前方有一部機車駛過來，未打方向燈，突然左轉要向泰山加油站行駛，與我撞
  及左前方保險桿、大燈及引擎蓋，騎士撞倒在我左手邊馬路上‧‧‧。」、「我的
  時速大約八十五公里，我沒有踩煞車，沒有任何機械上故障。」等語，所述核與證
  人即前往現場處理之警員胡振三於刑事案件審理時證述情節相符，被上訴人並無不
  能注意之情事，竟疏未注意猶以時速約八十五公里之速度超速行駛，而與乙○○所
  騎乘之機車發生撞擊，因而肇致本件車禍，應有過失。本件車禍經送臺灣省基宜區
  行車事故鑑定委員會鑑定結果，亦為相同之認定，有鑑定意見書附於偵察卷可憑，
  而被上訴人因此傷害罪行，經判處有期徒刑三個月確定事實，亦經本院調閱刑事卷
  屬實，被上訴人辯稱伊並無過失云云，即不足採。乙○○既因本件車禍受有頭部外
  傷併腦水腫腦幹受損、頭皮撕裂傷、右腳多處裂傷及第二頸椎骨折之傷害，與被上
  訴人之過失行為即有相當因果關係。
三被上訴人不法侵害乙○○之身體既經認定，乙○○依侵權行為規定，自得請求被上
  訴人賠償損害。茲應審酌者為乙○○主張之損害金額，茲分述如次：
(一)將來看護費用部分：
1.按民法第一百九十三條第一項規定「不法侵害他人之身體或健康者，對於被害人因
  此喪失或減少勞動能力或增加生活上之需要時，應負損害賠償責任」，所稱之增加
  生活上之需要，係指被害以前並無此需要，因為受侵害，始有支付此費用之需要而
  言。被害人對於增加生活上需要，自行支出費用者，得請求加害人賠償，固不待言
  。惟被害人非由自己支出費用，而由親屬或其他特定身分關係之人照顧者，是否仍
  得向加害人求償，非無爭論餘地。本院認為：依實務上歷來見解，被害人對於增加
  將來生活上需要之費用，雖尚未現實支出，仍非不得就將來可能增加生活上需要之
  費用，扣除中間利息而為現在之請求，法院亦得因當事人之聲請命為定期金之支付
  （同條第二項規定參照），是被害人已否現實支出費用，與可否請求加害人賠償損
  害，應為二事。要之，上開條項規定被害人之身體或健康受侵害致增加生活上需要
  時，加害人即應負賠償責任，蓋被害人所增加生活上需要，係其身體權或健康權被
  侵害時所受損害之一部，所得請求賠償之金額，不過乃為如何評價之問題，並非身
  體或健康受侵害之人就增加生活上需要，已經或將來預計支出費用者，始受有損害
  ，若法定扶養義務人或有特殊情誼之第三人未實際支出費用，而以勞力幫助被害人
  解決生活上增加之需要者，因勞力非不得以金錢為客觀合理之評價，實與支出費用
  相當，被害人亦得請求賠償。其因身體或健康受不法侵害，需人看護或照顧，就將
  來應支付之看護費或照顧之費用，自係屬增加生活上需要之費用。
2.查：乙○○於八十七年十一月十八日受傷即送至羅東博愛醫院住院，當時意識不清
  ，經診斷為(1)頭部外傷併腦水腫腦幹受損、(2)頭皮撕裂傷、(3)右腳多處裂傷、(4)第
  二頸椎骨折，至同年十二月八日意識已有進步，嗣經家屬轉送至台北榮民總醫院住
  院治療，當時腦部電腦斷層發現並無顱內出血；頸部檢查發現第二頸椎骨折合併第
  二、三頸椎脫位，同年月十一日轉入神經外科病房治療，並接受頸椎固定手術，於
  八十八年一月十六日出院，手術後病情穩定，神經功能逐漸恢復至有用的功能，目
  前語言功能受損，部分口齒不清，住院期間需他人看護，出院後病情逐漸恢復，八
  十八年三月二十九日門診時神經功能已進步至可用功能，正復健治療中，日常生活
   不需專人看護，但出院後仍需家人注意日常生活，一般腦傷病人受傷滿一年後，病
  情即趨於穩定，目前乙○○日常生活已能自理等情，已經本院及原審向羅東博愛醫
  院、台北榮民總醫院函查屬實，有各該院覆函附於原審卷及本院卷可按，足見乙○
  ○因車禍受傷至八十八年三月二十九日止之期間內，完全無法自理生活，須人專職
  全天看護照顧，自八十八年三月三十日以後至受傷滿一年即八十八年十一月十七日
  止共二百三十三天雖無須專人特別照顧，但仍無法完全自理生活，需家人注意照顧
  。乙○○為成年人，本無需家人特別注意日常生活，因本件車禍而需家人注意照顧
  ，應屬增加生活上需要，而其家人為照顧乙○○所付出勞力，既非不得評價，自亦
  得請求被上訴人賠償。而乙○○受傷滿一年後，既能自理生活，已無請人照顧之必
  要，其請求照顧生活上需要費用超過一年部分，應屬無據。
3.乙○○住院期間，其父丙○○僱用專職看護照顧，每日支出一千八百元，有上訴人
  提出之家屬委託聘用看護員申請單、看護費收據為證，自八十八年一月十六日出院
  至同年三月二十九日止，合計七十三日，縱由乙○○親屬看護，乙○○亦得請求相
  當於全職看護之費用計一十三萬一千四百元（即73×1800＝131400），應由被上訴
  人按過失比例計付賠償，已據原審認定，被上訴人未聲明不服；於其家人注意照顧
  期間之二百三十三天，乙○○固未能證明評價其家人付出勞力之方法，惟以八十八
  年度最低工資即每月一萬五千八百四十元為計算標準，應係最低之標準，則於家人
  注意照顧期間，乙○○得請求之費用應為十二萬三千零二十四元（15840÷30×233
  ＝123024）。合計為二十五萬四千四百二十四元。
(二)減少勞動能力部分：乙○○自軍中退伍，於車禍發生前至泰山加油站工作數日，已
  據其提出八十七年度各類所得扣繳暨免扣繳憑單一紙為證，且為被上訴人所不爭執
  ，足見乙○○原有工作能力。而乙○○因本件車禍住院，於手術後病情穩定，神經
  功能逐漸恢復至有用的功能，目前語言功能受損，部分口齒不清，於八十八年八月
  三十日在羅東醫院門診時，其四肢肌力較差，大腦功能異常，注意力、記億力較差
  ，同年九月十四日於榮民總醫院追蹤腦部電腦斷層並無異常發現，可從事原來的加
  油工作，但右手會抖，工作能力減退，從事會計、電腦或須判斷的工作，目前有困
  難等情，已經本院及原審向羅東博愛醫院、台北榮民總醫院函查屬實，有各該院覆
  函附於原審卷及本院卷可按，且經本院於準備程序勘驗，乙○○之手雖能舉高，但
  無法成一直線，應可認定乙○○因本件車禍受傷至八十八年九月十四日止治療期間
  ，未能工作，其勞動能力完全喪失，其後縱能從事加油工作，但乙○○係羅東高工
  畢業，原為數理資優生，因本件車禍受傷，大腦功能異常，已難以為會計、電腦或
  須判斷之工作，足見其勞動能力已有相當之減退，而腦傷病人受傷滿一年後，未復
  原之功能往後復原之可能性即較低，亦有羅東博愛醫院覆函可憑，本院斟酌其受傷
  及復原實際情況，認以減少七成為相當，則乙○○請求被上訴人賠償其自車禍發生
  時起三年勞動能力減少之損害，即非無據。查：乙○○自八十七年十一月十八日起
  至八十八年九月十四日止，合計九個月又二十七日勞動能力完全喪失，其按八十八
  年度最低勞動薪資所得每月一萬五千八百四十元計算之損害為一十五萬六千八百一
  十六元（15840×9．27／30＝156816）應由被上訴人按過失比例賠償，已據原審認
  定，未據被上訴人聲明不服；自八十八年九月十五日起至九十年十一月十七日計二
  十六個月又三天止，按上開標準計算勞動能力之損害為二十八萬九千三百九十六元
  （15840×26．3／30×0．7＝289396．8，元以下無條件捨去）。
(三)慰撫金部分：
  查：乙○○係羅東高工畢業，原為數理資優生，發生車禍前初從軍中退伍，至泰山
  加油站工作數日，因車禍受有嚴重傷害，住院治療長達二個月，經多次手術仍未完
  全康復，出院後仍持續接受治療，目前語言功能受損，部分口齒不清，大腦功能異
  常，注意力、記億力減退，而被上訴人為高職畢業，以前從事送貨工作，每月收入
  二萬餘元，無其他財產，曾為情感性精神分裂症患者等情，已經分別經兩造陳述在
  卷，並有榮民總醫院函可憑，本院斟酌上述情狀暨兩造目前均無工作等一切情狀，
  認乙○○請求一百萬元之精神慰撫金，稍嫌過高，應予核減為八十萬元，方屬公允
  ，其逾此數額之請求，為無理由。
(四)綜上所述，乙○○因本件車禍所受損害，計有看護費二十五萬四千四百二十四元、
  減少勞動能力二十八萬九千三百九十六元、精神慰撫金八十萬元，共計為一百三十
  四萬三千八百二十元。
四又丙○○主張：伊因乙○○車禍受傷，為乙○○支出醫藥費用十四萬七千零六十三
  元，購買必要護理及醫療雜支三萬五千元及看護費用八萬八千五百六十三元等事實
  ，業據提出羅東博愛醫院醫療費用收據二紙、收據三紙、家屬委託聘用看護員申請
  單四紙、台北榮民總醫院急診醫療費用明細收據三紙、住院醫療費用明細收據二紙
  、門診醫療費用明細收據四紙、病患伴護服務中心伴護員報到通知單一紙、羅東聖
  母醫院醫療費用收據二紙、牛奶、尿布收據一紙及看護費收據一紙為證，除病歷摘
  要二百元及證明書費用四百八十元，非屬治療傷害所必需之費用外，其餘二十六萬
  九千九百四十六元為被上訴人所不爭執，核屬乙○○因本件車禍而增加其生活上之
  需要，原應由被上訴人依民法第一百九十三條第一項之規定負賠償之責，丙○○已
  先為支付前揭費用，被上訴人無法律上原因受有免除債務之利益，丙○○自得依不
  當得利之法律關係請求被上訴人返還所受利益。
五惟按損害之發生或擴大，被害人與有過失者，法院得減輕賠償金額或免除之，民法
  第二百十七條第一項定有明文。又依不當得利之法則請求返還不當得利，以無法律
  上之原因而受利益，致他人受損害為其要件，故其得請求返還之範圍，應以得利人
  所受之利益為度，非以受損害人所受損害為準。查：乙○○之受傷固係因被上訴人
  疏未注意市區道路時速不得超過四十公里，猶貿然以時速八十五公里前進所致，已
  如前述，但乙○○本亦應能注意其所騎乘之機車行經劃有分線限制線之道路不得跨
  越行駛，且依當時情況並無不能注意之情事，竟疏未注意，貿然跨越分向限制線左
  轉行駛，其對於傷害結果之發生，亦有過失，本院斟酌兩者原因力之強弱與過失之
  輕重，認本件事故之發生與傷害之結果，被上訴人與乙○○各應負二分之一之責任
  。被上訴人應賠償之範圍，當以乙○○所受損害之二分之一為度，丙○○為乙○○
  支出之醫藥費用、購買必要護理及醫療雜支、看護費用，被上訴人因而所受之利益
  ，亦為上述支出之二分之一。從而，乙○○得請求被上訴人賠償上述損害之二分之
  一即六十七萬一千九百一十元；丙○○得請求被上訴人返還前述金額二分之一即十
  三萬四千九百七十三元，其等並請求自起訴狀繕本送達翌日即八十八年五月二十七
  日起計付法定遲延利息，亦無不合。原判決命被上訴人給付乙○○五十四萬四千一
  百零八元並計付法定遲延利息，而駁回乙○○其餘得請求部分，自有未洽，乙○○
  上訴意旨，求予廢棄，於上述其餘得請求賠償範圍內，為有理由，爰由本院廢棄該
  部分判決，再命被上訴人給付乙○○十二萬七千八百零二元及自八十八年五月二十
  七日起之法定遲延利息。本判決命被上訴人給付乙○○金額未逾一百萬元，於判決
  宣示後即告確定，無為假執行之必要，原判決駁回乙○○上開其餘得請求部分假執
  行之聲請，已無廢棄必要。至乙○○、丙○○超過上開被上訴人應給付部分之請求
  ，於法無據，原判決駁回上訴人各該部分之請求，洵屬正當，上訴意旨，指摘原判
  決各該部分為不當，聲明廢棄改判，為無理由，應予駁回。本件事實已明，上訴人
  聲請再送臺灣大學附屬醫院鑑定，核無必要，附此敘明之。
六據上論結，本件乙○○上訴為一部有理由，一部無理由，丙○○上訴為無理由。依
  民事訴訟法第四百五十條、第四百四十九條第一項、第七十九條但書，判決如主文
  。
中      華      民      國    九十      年      六      月      二      日
                                民事第五庭
                                    審判長法  官  黃  熙  嫣
                                          法  官  詹  文  馨
                                          法  官  鄭  傑  夫
右正本係照原本作成。
不得上訴。
中      華      民      國    九十      年      六      月      八      日
                                          書記官  劉  家  聲


司法院資訊處製作；財團法人民間司法改革基金會備份。
